【裁判字號】    95,重上,89
【裁判日期】    950704
【裁判案由】    返還不當得利
【裁判全文】
臺灣高等法院民事判決                  95年度重上字第89號
上  訴  人  王玄賢
            乙○○
            丙○○○
                        9樓
            己○○
上三人共同
訴訟代理人  黃銀河律師
上  訴  人  庚○○
            丁○○○
                        樓
上二人共同
訴訟代理人  黃秀蘭律師
複 代 理人  陳超凡律師
上  訴  人  戊○○（原名許哲維）
被 上 訴人  甲○○
訴訟代理人  丁俊文律師
上列當事人間請求返還不當得利事件，上訴人對於中華民國94年
10月19日、同年11月30日臺灣士林地方法院94年度重訴字第138
號第一審判決提起上訴，本院於95年6月20日言詞辯論終結，判
決如下：
    主  文
上訴駁回。
第二審訴訟費用由上訴人負擔。
    事實及理由
一、上訴人王玄賢、陳哲維受合法通知，未於言詞辯論期日到場
    ，核無民事訴訟法第386 條所列各款情形，此部分爰依被上
    訴人之聲請，由其一造辯論而為判決，合先敘明。
二、被上訴人起訴主張：被上訴人於民國（下同）88年3 月18日
    以新台幣（下同）12,188,888元之價格，經原法院民事執行
    處拍賣程序（下稱系爭拍賣程序），拍定坐落台北市○○區
    ○○段1小段218地號土地上之建物即門牌號碼台北市○○○
    路○ 段48號17樓之房屋（下稱系爭房屋），並經原法院民事
    執行處核發權利移轉證書，辦妥所有權移轉登記。詎訴外人
    大然建設股份有限公司（下稱大然公司）以系爭房屋係其出
    資興建，原始取得所有權，而系爭拍賣程序以第三人即大然
    公司所有之建物為拍賣標的，拍賣當然無效為由，訴請被上
    訴人塗銷系爭房屋之所有權登記，經判決大然公司勝訴確定
    。是被上訴人因拍賣無效，喪失系爭房屋之所有權，致受有
    上開拍賣價金之損害，而上訴人與原審共同被告馬越、張超
    俊、財政部台北市國稅局中北稽徵所（下稱共同被告馬越等
    人）因無效拍賣程序所受分配之款項即係無法律上之原因而
    受利益，自應返還予被上訴人等情，為此依不當得利之法律
    關係，求為命上訴人與原審共同被告馬越等人應分別返還如
    原法院94年10月19日、94年11月30日判決附表（下稱附表一
    、附表二）所載金額之本金及均自89年5 月16日起，至清償
    日止，按週年利率5%計算利息之判決（原審判命(一)上訴人王
    玄賢、丙○○○、己○○、丁○○○、庚○○及原審共同被
    告馬越、張超俊應各給付被上訴人如附表一所示之金額及利
    息，並駁回被上訴人其餘之訴。(二)上訴人戊○○、乙○○及
    原審共同被告財政部台北市國稅局中北稽徵所應各給付被上
    訴人如附表二所示之金額及利息，並駁回被上訴人其餘之訴
    。(三)上訴人等七人就其敗訴部分提起上訴。被上訴人、原審
    共同被告馬越等人就其敗訴部分，未聲明不服）。並答辯聲
    明：上訴駁回。
三、上訴人王玄賢、陳哲維未於言詞辯論期日到場，據其提出答
    辯狀，及上訴人乙○○、丙○○○、己○○抗辯略以：上訴
    人取得執行分配款乃係因依強制執行程序參與分配，而由拍
    賣債務人之財產而來，上訴人取得債權之分配係有法律之原
    因。上訴人所受清償之利益仍係其他債權人拍賣債務人財產
    後參與分配，經法院核定分配結果此乃一原因事實，而被上
    訴人雖拍得不動產，惟嗣後經判決確定認不動產係第三人所
    有而認拍賣無效致受損害係另一原因事實，即上訴人所受利
    益與被上訴人所受損害非屬同一原因事實，被上訴人遽以有
    價金損害而認上訴人應返還不當得利，實與不當得利之要件
    有違。又被上訴人雖因拍賣無效而受有價金之損害，惟上訴
    人係因債權而受清償，上訴人對債務人萬仲公司之債權在受
    償之範圍內，自因清償而消滅，難謂上訴人受有何不當之利
    益，且不因拍賣無效而受影響。再按上訴人在強制執行程序
    中係債權人身分，在參與分配後係被動接受執行法院通知應
    得之分配額，而被上訴人究否拍定或拍賣無效致受損害，與
    上訴人等無涉，否則依一般社會對法院及法律之信任及公平
    性而言具重大不安性。又原審判決以最高法院87年台上字第
    2993號判決為據，惟上揭判決要旨係以抵押物賣得價金抵押
    權人對之無行使抵押權優先受償可言，與本件上訴人係一般
    債權參與分配並不相同，自不能比附援引，從而，原審判決
    認事用法即有違誤。再拍賣係屬民法買賣之一種，買賣契約
    之當事人係債務人即出賣人萬仲建設股份有限公司及拍定人
    即被上訴人，則拍賣無效，被上訴人應向萬仲公司主張權利
    瑕疵擔保，而非向上訴人主張不當得利等語，資為抗辯。並
    上訴聲明：(一)原判決不利上訴人部分廢棄。(二)右廢棄部分，
    被上訴人在第一審之訴及假執行之聲請均駁回。
四、上訴人丁○○○、庚○○則以：最高法院53年台上字第2661
    號判例雖經最高法院90年度第1 次民事庭會議決議不再援用
    ，但並非廢止該判例，該判例意旨仍有參考而形成判決心證
    之價值，原審判決僅因前揭判例不再援用已無拘束力，即率
    認被上訴人之主張可採，尚屬無據。再被上訴人因拍賣無效
    受有價金之損害，其受益人自為取得該價金之出賣人即債務
    人萬仲公司，並非經債務人持該價金清償債務之上訴人等債
    權人。又上訴人取得執行分配款係因身為訴外人萬仲公司之
    債權人，受萬仲公司清償債務所取得，並非無法律之原因而
    取得，自非不當得利，至萬仲公司出售之不動產是否確屬萬
    仲公司所有，致被上訴人出資買受後卻無法取得不動產等均
    與上訴人無涉，被上訴人應向出賣人萬仲公司主張權利，不
    應向依法取得部分債權清償款之上訴人請求等語，資為抗辯
    。並上訴聲明：：(一)原判決不利上訴人部分廢棄。(二)右廢棄
    部分，被上訴人在第一審之訴及假執行之聲請均駁回。
五、被上訴人主張其於88年3月18日以12,188,888 元之價格，經
    原法院民事執行處拍賣程序，拍定系爭房屋，經原法院民事
    執行處核發權利移轉證書，並辦理所有權登記而登記為該房
    屋之所有權人。詎訴外人大然公司以系爭房屋係其出資興建
    ，原始取得所有權，而系爭拍賣程序以第三人即大然公司所
    有之建物為拍賣標的，拍賣當然無效為由，訴請被上訴人塗
    銷系爭房屋之所有權登記，經判決大然公司勝訴確定。被上
    訴人因拍賣無效致喪失系爭房屋之所有權，而受有價金之損
    害，上訴人係原法院民事執行處85年度執字第4004號執行事
    件之債權人，分別受分配如附表一、二應返還金額本金部分
    所示價金之事實，已據被上訴人提出與所述相符之不動產權
    利移轉證書、原法院90重訴130 號民事判決、本院91重上字
    第36號民事判決、最高法院92台上字第135 號民事裁定（以
    上均影本）為證，並為上訴人所不爭執，堪信被上訴人此部
    分之主張為真實。
六、按無法律上之原因而受利益，致他人受損害者，應返還其利
    益。雖有法律上之原因，而其後不存在者，亦同，民法第17
    9 條定有明文。又執行法院拍賣之不動產，經拍定人繳納價
    金，如該拍賣為無效，執行法院即應將拍定人所繳納之價金
    退還，不得以之分配於抵押權人；縱已分配終結，無從由執
    行法院退還價金予拍定人，惟其既非抵押物賣得價金，抵押
    權人對之即無行使抵押權優先受償之可言，其受領分配款，
    自屬無法律上之原因而受利益，致拍定人受損，拍定人得依
    不當得利之法則請求返還（最高法院87年度台上字第2993號
    判決意旨參照）。本件被上訴人因拍定之系爭房屋，係屬第
    三人所有，致拍賣無效，而無法取得該房屋之所有權，已如
    前述，惟被上訴人既已於拍定後將價金繳納完畢，並經執行
    處製作分配表，將被上訴人所繳納之價金分配予上訴人等人
    ，是以，依前揭判決要旨，該拍賣既為無效且分配亦已終結
    ，上訴人等所受領之分配款，自屬無法律上之原因而受利益
    ，致被上訴人受有價金之損害，被上訴人自得依不當得利之
    法則請求上訴人等人分別返還如附表一、二所示之金額，及
    自受領分配款時起加計之利息。是上訴人以拍賣係屬民法買
    賣之一種，買賣契約之當事人係債務人即出賣人萬仲公司及
    拍定人即被上訴人，則拍賣無效，被上訴人應向萬仲公司主
    張權利瑕疵擔保，而非向上訴人主張不當得利云云置辯，即
    不足採信。
七、上訴人雖辯稱：最高法院著有51年台上字第2661號判例雖經
    廢止，但仍與87年台上字第2993號判決，均為最高法院形成
    之判決，非不能依照事實比照引用云云。按最高法院著有51
    年台上字第2661號判例，前於90年1月9日經最高法院90年度
    第1次民事庭會議決議不再援用，並於90年2月9 日由最高法
    院依據最高法院判例選編及變更實施要點第九點規定以台
    資字第00080 號予以公告。故上訴人援引經不再援用之判例
    見解，執為本件上訴理由，殊非足採。
八、綜上所述，被上訴人依不當得利之法律關係，請求上訴人王
    玄賢、丙○○○、己○○、丁○○○、庚○○應分別給付被
    上訴人如附表一所示之金額及利息；上訴人戊○○、乙○○
    應各給付被上訴人如附表二所示之金額及利息，為有理由，
    應予准許。是則原審判命上訴人分別如數給付，於法並無不
    合。上訴意旨指摘原判決此部分不當，求予廢棄改判，為無
    理由，應予駁回。
九、本件事證已臻明確，兩造其餘攻擊、防禦方法，經審酌後，
    認與判決結果無涉，爰無一一論述之必要，併此敘明。
十、據上論結，本件上訴為無理由，依民事訴訟法第449條第1項
    、第78條，判決如主文。
中    華    民    國    95    年    7     月    4     日
                  民事第五庭  審判長法  官  林丁寶
                                    法  官  陳博享
                                    法  官  蔡芳齡
正本係照原本作成。
如不服本判決，應於收受送達後20日內向本院提出上訴書狀，其
未表明上訴理由者，應於提出上訴後20日內向本院補提理由書狀
（均須按他造當事人之人數附繕本）上訴時應提出委任律師或具
有律師資格之人之委任狀；委任有律師資格者，另應附具律師資
格證書及釋明委任人與受任人有民事訴訟法第466條之一第一項
但書或第二項（詳附註）所定關係之釋明文書影本。
中    華    民    國    95    年    7     月    7     日
                                    書記官  蔡錦輝
附註：
民事訴訟法第四百六十六條之一（第一項、第二項）：
對於第二審判決上訴，上訴人應委任律師為訴訟代理人。但上訴
人或其他法定代理人具有律師資格者，不在此限。
上訴人之配偶、三親等內之血親、二親等內之姻親，或上訴人為
法人、中央或地方機關時，其所屬專任人員具有律師資格並經法
院認為適當者，亦得為第三審訴訟代理人。


司法院資訊處製作；財團法人民間司法改革基金會備份。
